臺灣高等法院刑事裁定
111年度毒抗字第534號
抗  告  人  
即  被  告  潘信達



上列抗告人即被告因聲請施以強制戒治案件，不服臺灣士林地方
法院中華民國111年5月20日裁定（111年度毒聲字第231號），提
起抗告，本院裁定如下：
    主  文
抗告駁回。
    理  由
一、原裁定意旨略以：抗告人即被告甲○○（下稱被告）於前案強
    制戒治執行完畢釋放後3年後，基於施用第二級毒品甲基安
    非他命之犯意，於民國110年10月3日0時許，在新北市○○區○
    ○○路000巷0號5樓，以將第二級毒品甲基安非他命置入玻璃
    球吸食器後，加以燒烤吸食施用第二級毒品甲基安非他命1
    次。前揭施用第二級毒品案件，經檢察官聲請觀察、勒戒，
    原審以110年度毒聲字第792號裁定令入勒戒所觀察、勒戒後
    ，法務部○○○○○○○○附設勒戒處所執行觀察、勒戒期間，經評
    定前科紀錄與行為表現40分、臨床評估25分、社會穩定度5
    分，小計靜態因子67分、動態因子3分，總分70分，綜合判
    斷認定有繼續施用毒品傾向等節，亦有法務部○○○○○○○○111
    年5月10日北所衛字第11113000850號函所附有無繼續施用毒
    品傾向證明書、有無繼續施用毒品傾向評估標準紀錄表各1
    份在卷可稽，堪認被告經觀察、勒戒後，確仍有繼續施用毒
    品之傾向。是以，檢察官聲請令被告入戒治處所施以強制戒
    治者，合乎上開規定，自應准許。爰依毒品危害防制條例第
    20條第2項之規定，裁定被告令入戒治處所強制戒治，其期
    間為6個月以上，至無繼續強制戒治之必要為止，但最長期
    間不得逾1年等語。
二、抗告意旨略以：
　㈠被告入所期間第一次評估僅簡單問話不到3分鐘，第二次評估
    時也簡單幾句草草結束評估，即認定被告有反覆施用毒品之
    傾向。
　㈡且勒戒處所並非專業戒毒醫療機構，評估內容僅以「前科」
    等作為依據即令被告入勒戒處所限制其自由，顯非有當。
　㈢又評估問題問被告首次毒品犯罪年齡、家人有無濫用藥物、
    毒品使用年數，試問這3個問題與評估被告有無繼續施用毒
    品之傾向有何關係？又醫生問其入所後有無抽菸？若其說慌
    說沒有，那就少2分。又醫生綜合評估混合性用藥之定義為
    何？若在評估時，被告未據實回答，分數會低於60分；若據
    實回答，反而會得到強制戒治之結果。則觀察勒戒評估豈非
    鼓勵說謊？
　㈣被告從未強制戒治過，被告前次是在9年前因毒品案件判決徒
    刑並執行完畢，並非如原裁定所指其是強制戒治執行完畢，
    此可能造成被告在接受評估時，讓醫生先入為主認為其再犯
    可能性高，造成評估無法通過，原裁定顯有違誤。
　㈤被告於其他毒品案件均坦白承認，勇於認錯，為了戒毒也已
    經戒菸，也未與同學索取聯絡方式，目的就是要遠離毒品。
    看見年邁至親不辭辛苦來探望，讓被告心生後悔決心戒毒。
    本次距離上次因毒品案件服刑已8至9年，原本平順的工作因
    受到疫情影響，導致工作量減少，造成壓力才又吸食毒品，
    規避壓力。請求審酌上情，給被告一次自新的機會云云。
三、按觀察、勒戒後，檢察官或少年法院（地方法院少年法庭）
    依據勒戒處所之陳報，認受觀察、勒戒人無繼續施用毒品傾
    向者，應即釋放，並為不起訴之處分或不付審理之裁定；認
    受觀察、勒戒人有繼續施用毒品傾向者，檢察官應聲請法院
    裁定或由少年法院（地方法院少年法庭）裁定令入戒治處所
    強制戒治，其期間為6個月以上，至無繼續強制戒治之必要
    為止，但最長不得逾1年，毒品危害防制條例第20條第2項定
    有明文。次按勒戒處所應注意觀察受觀察、勒戒人在所情形
    ，經醫師研判其有或無繼續施用毒品傾向後，至遲應於觀察
    、勒戒期滿之15日前，陳報該管檢察官或少年法院（庭），
    觀察勒戒處分執行條例第8條第1項亦定有明文。依據上開規
    定，受觀察、勒戒人有無繼續施用毒品之傾向，係由醫師研
    判。而關於有無繼續施用毒品傾向之評估標準，法務部已於
    110年3月26日以法矯字第11006001760號函修正頒布「有無
    繼續施用毒品傾向評估標準紀錄表」、「有無繼續施用毒品
    傾向評估標準評分說明手冊」，上開評分說明手冊載明判定
    之原則：「受觀察勒戒人入所後，經過2週時間的觀察、勒
    戒，由處所及醫療人員依據其各項紀錄、資料及觀察勒戒期
    間之行為表現，加以評分。在勒戒人入所4-6週後，可再做
    一次評估以做必要之評分修正。每一大項皆有靜態因子與動
    態因子。先以靜態因子分數評分，靜態因子分數總分在60分
    （含）以上為『有繼續施用毒品傾向』；60分以下，與動態因
    子分數相加，如果總分在60分（含）以上，為『有繼續施用
    毒品傾向』」，又評估標準紀錄表及說明手冊中「前科紀錄
    與行為表現」之第1題及第3題之計分方式修正如下(餘無修
    正)：（一）第1項「毒品犯罪相關司法紀錄」：計分方式修
    正為每筆（次）5分，總分上限為10分；（二）第3項「其他
    犯罪相關紀錄」：計分方式修正為每筆（次）2分，總分上
    限為10分。而「前科紀錄與行為表現」係評估毒品犯罪相關
    司法紀錄、首次毒品犯罪年齡、其他犯罪相關紀錄、入所時
    尿液毒品檢驗、所內行為表現等因素；「臨床評估」係評估
    物質使用行為、合法物質濫用、使用方式、使用年數、精神
    疾病共病（含反社會人格）、臨床綜合評估（含病識感、動
    機、態度、就醫意願）等因素；「社會穩定度」則係評估工
    作、家庭等因素。是被告有無「繼續施用毒品傾向」，係依
    具體個案之臨床實務及相關事證等情綜合判定，有其相當之
    專業依據及標準，且涉及專門醫學，又衡酌強制戒治之目的
    ，係為協助施用毒品者戒斷毒品之心癮及身癮所為之一種保
    安處分類型，而該評估標準係將與判斷有無繼續施用毒品傾
    向之相關因素加以列舉及量化，適用於每一位受觀察、勒戒
    處分之人，具一致性、普遍性、客觀性，以利執法者判定受
    勒戒人有無繼續施用毒品傾向，倘其評估由形式上觀察，無
    擅斷或濫權等明顯不當之情事，法院應予尊重。
四、經查：　　
　㈠被告前因施用第二級毒品案件，經原審以110年度毒聲字第79
    2號裁定送勒戒處所觀察、勒戒後，經法務部○○○○○○○○附設
    勒戒處所依法務部110年3月26日修正後之評估標準計算，認
    其：⒈前科紀錄與行為表現部分合計為40分【毒品犯罪相關
    司法紀錄有「6筆」（5分/筆，上限10分，故為10分），首
    次毒品犯罪年齡為「20歲以下」（10分），有其他犯罪相關
    紀錄6筆（2分/筆，上限10分，故為10分），入所時尿液毒
    品檢驗為「多種毒品反應」（10分），上開4項靜態因子合
    計為40分；所內行為表現（重度違規、輕度違規）「無」（
    0分）；持續於所內抽菸（0分）之動態因子為0分】。⒉臨床
    評估部分合計為25分【多重毒品濫用為「有，種類：海洛因
    、安非他命」（10分），有合法物質濫用：菸（每種2分，
    上限6分，故為2分），使用方式為無注射使用（0分），使
    用年數為「超過1年」（10分），上開靜態因子合計為22分
    ；精神疾病共病（含反社會人格）經評定為「無」（0分）
    、臨床綜合評估（含病識感、動機、態度、就醫意願）評定
    為「輕度」（3分），上開2項動態因子合計為3分】。⒊社會
    穩定度部分合計為5分【工作：為「全職工作-園藝」，計0
    分，上開靜態因子為0分；家人藥物濫用為「有」（5分），
    入所後家人是否訪視為「有」（0分）、出所後是否與家人
    同住為「是」（0分），上開2項動態因子與前1項「家人藥
    物濫用」之靜態因子之評分上限為5分，故合計為5分】。以
    上⒈至⒊之總分合計為70分，經評定仍為「有繼續施用毒品傾
    向」，有法務部○○○○○○○○111年5月10日北所衛字第11113000
    850號函所附有無繼續施用毒品傾向證明書、有無繼續施用
    毒品傾向評估標準紀錄表各1 份在卷可稽（111年度毒偵緝
    字第266號卷第93～97頁）。上述評估除詳列各項靜態因子、
    動態因子之細目外，並有各細目之配分、計算及上限，且各
    項目多出自不同之評分者，並非僅憑短短數語之問答即能得
    出結論，亦非評估之醫師所得主觀擅斷，是該評估標準紀錄
    表乃係該勒戒處所相關專業知識經驗人士於被告執行觀察、
    勒戒期間，各依其本職學識綜合上開各節評估，具有科學驗
    證而得出被告有繼續施用毒品傾向之結論，且分數計算並無
    錯漏，是原裁定令其進入戒治處所強制戒治，核屬適法有據
    。被告徒憑己意，空言指摘評估過程草率，殊無可採。
　㈡再者，法務部○○○○○○○○附設勒戒處所人員評估被告是否有繼
    續施用毒品傾向，係以「毒品犯罪相關司法紀錄」、「首次
    毒品犯罪年齡」、「其他犯罪相關紀錄」、「入所時尿液毒
    品檢驗」、「所內行為表現」、「物質使用行為」、「合法
    物質濫用」、「使用年數」、「臨床綜合評估（含病識感、
    動機、態度、就醫意願）」、「工作」、「家庭」等靜態因
    子、動態因子綜合評估，為具有科學驗證所得之結論，業經
    說明如前，且法務部新修正之「有無繼續施用毒品傾向評估
    標準」，已就其中「毒品犯罪相關司法紀錄」、「其他犯罪
    相關紀錄」設有計分上限，當無過度評價被告前科紀錄之虞
    ，被告主張僅以「前科」等作為依據即令被告入勒戒處所限
    制其自由云云，顯非有據。
　㈢按毒品危害防制條例規定強制戒治之目的，既係因施用毒品
    成癮者，其心癮不易戒除，難以戒絕斷癮，致其再犯率均偏
    高，故有持續收容於戒治處所施以強制戒治之必要。是毒品
    危害防制條例第20條第2項關於強制戒治之規定，係屬強制
    規定，只要觀察、勒戒後，經評定有繼續施用毒品傾向者，
    檢察官即應聲請法院裁定令入戒治處所強制戒治，並無例外
    。且毒品危害防制條例所規定之觀察、勒戒或強制戒治處分
    ，其立法意旨在幫助施用毒品者戒除毒癮，該處分之性質非
    為懲戒行為人，而係為消滅行為人再次施用毒品之危險性，
    目的係在戒除行為人施用毒品身癮及心癮之措施，故觀察、
    勒戒之執行，其重點在「評估」應否受強制治療之可能性，
    並依其結果有不起訴處分之優遇，亦係提供行為人改過自新
    之機會。被告前經原審裁定令入勒戒處所觀察、勒戒，既經
    專業評估有繼續施用毒品傾向，無法戒斷毒癮，自有依法施
    以強制戒治之必要。抗告意旨所陳，觀察勒戒評估要被告說
    謊才能通過評估云云，然評估被告有無「繼續施用毒品傾向
    」，係依具體個案之臨床實務及相關事證等情綜合判定，有
    其相當之專業依據及標準，且涉及專門醫學，該評估標準紀
    錄表乃係該勒戒處所相關專業知識經驗人士於被告執行觀察
    、勒戒期間，依其本職學識綜合上開各節評估，具有科學驗
    證而得出被告有繼續施用毒品傾向之結論，並非被告不實陳
    述即可改變、脫免或影響評估有繼續施用毒品傾向之結果。
　㈣至於抗告意旨稱其未強制戒治過等語。按觀察、勒戒後，檢
    察官或少年法院（地方法院少年法庭）依據勒戒處所之陳報
    ，認受觀察、勒戒人有繼續施用毒品傾向者，檢察官應聲請
    法院裁定或由少年法院（地方法院少年法庭）裁定令入戒治
    處所強制戒治，其期間為6個月以上，至無繼續強制戒治之
    必要為止，但最長不得逾1年。依前項規定為觀察、勒戒或
    強制戒治執行完畢釋放後，3年後再犯第10條之罪者，適用
    前2項之規定，毒品危害防制條例第20條第2項、第3項定有
    明文。本案被告前於91年間因施用第二級毒品案件，經臺灣
    士林地方法院以91年度毒聲字第1123號裁定送觀察、勒戒後
    ，認無繼續施用毒品之傾向，而於91年11月5日執行完畢釋
    放出所，並經臺灣士林地方檢察署檢察官以91年度毒偵字第
    1185號不起訴處分確定在案，有本院被告前案紀錄表在卷可
    按。嗣被告於上開觀察、勒戒執行完畢釋放後之3年後，即1
    10年10月3日0時許，再為本件施用第二級毒品甲基安非他命
    之犯行，係距其前揭觀察、勒戒執行完畢釋放後「3年後再
    犯」，依上開說明，即須裁定令被告入戒治處所強制戒治。
    被告前未曾強制戒治，原裁定記載被告於前案「強制戒治」
    執行完畢釋放後3年後等語，固屬誤載。惟被告既係觀察、
    勒戒執行完畢釋放後3年後再犯，則原裁定結論並無違誤。
    本件程序，係由觀察勒戒處所人員先對被告為「有無繼續施
    用毒品傾向之評估」後，檢察官才向原審法院聲請強制戒治
    ，故原裁定上開誤載，無法影響觀察勒戒處所人員對被告為
    「有無繼續施用毒品傾向之評估」，併此敘明。
五、綜上所述，原審依檢察官之聲請，以被告於最近一次觀察、
    勒戒執行完畢釋放後之3年後再犯施用第二級毒品犯行，且
    經送觀察、勒戒後，認有繼續施用毒品之傾向，因此裁定令
    被告入戒治處所施以強制戒治，雖就「前案觀察、勒戒執行
    完畢釋放後3年後」誤載為「前案強制戒治執行完畢釋放後3
    年後」，惟其結論並無違誤。抗告意旨執前詞提起抗告，為
    無理由，應予駁回
據上論斷，應依刑事訴訟法第412條，裁定如主文。　　　　　
中　　華　　民　　國　　111 　年　　6 　　月　　28　　日
                  刑事第七庭    審判長法　官  孫惠琳
                                      法　官  連雅婷
                                      法　官  張育彰
以上正本證明與原本無異。
不得再抗告。
                                      書記官  蔡麗春
中　　華　　民　　國　　111 　年　　6 　　月　　28　　日